【裁判字號】    93,訴,977
【裁判日期】    950510
【裁判案由】    違反森林法
【裁判全文】
臺灣高雄地方法院刑事判決               93年度訴字第977號
公  訴  人  臺灣高雄地方法院檢察署檢察官
被      告  丙○○
選任辯護人  張賜龍律師
            黃郁婷律師
上列被告因違反森林法案件，經檢察官提起公訴（93年度偵字第
384 號），本院判決如下：
    主  文
丙○○無罪。
    理  由
一、公訴意旨略以：被告丙○○於92年9 月間，在高雄縣旗山鎮
    即屏東林區管理處旗山工作站所管領之旗山事業區第112林
    班地位於高41線道路旁林地，以舊鐵軌打樁，再以合板作為
    護牆填土至與路面等高，而擅自在上開林地墾殖，填土面積
    共計0.01818 公頃。嗣於92年9 月22日、10月1 日經該林班
    巡視員程朝誌、李健華發現後，當場要求其於10月4 日前回
    復原狀，惟至今仍未回復原狀。因認被告涉森林法第51條第
    1 項罪嫌云云。
二、按犯罪事實應依證據認定之，無證據不得認定其犯罪事實；
    不能證明被告犯罪者，應諭知無罪之判決，刑事訴訟法第15
    4 條第2 項、第301 條第1 項分別定有明文。復按刑事訴訟
    上證明之資料，無論其為直接或間接證據，均須達於通常一
    般之人均不致有所懷疑，而得確信其為真實之程度，始得據
    為有罪之認定，若關於被告是否犯罪之證明未能達此程度，
    而有合理懷疑之存在，致使無從形成有罪之確信，根據「罪
    證有疑，利於被告」之證據法則，即不得遽為不利被告之認
    定，亦有最高法院76年度臺上字第4986號判例可資參照。復
    按森林法第51條第1 項為刑法第320 條第2 項之特別規定，
    必行為人具備意圖為自己或第三人不法利益之主觀犯意，而
    於他人森林內，擅自設置工作物，始足當之，最高法院亦有
    85年度台上字第3063號判決意旨可資參照。從而森林法第51
    條第1 項所定，於他人森林或林地內，擅自墾殖或佔用之罪
    ，自以未經所有人或其他適法之管領權人之同意，無使用權
    源為構成要件，最高法院84年度台上字第2719號判決意旨可
    資參照。又按「擅自」屬係森林法第51條之構成要件之一，
    且該條規定，並未處罰過失犯，自以行為人明知或可得而知
    其係「擅自」為必要。末按森林法第51條第1 項於他人森林
    內擅自墾植或設置工作物，係刑法第320 條第1 項竊佔罪之
    特別規定，森林法該條項之犯行，亦屬竊佔性質，竊佔罪為
    即成犯，竊佔行為終了，犯罪即屬成立，爾後繼續使用他人
    林地之行為，無論用途為墾植或設置工作物，僅屬占有狀態
    之繼續而非行為之繼續（參見最高法院82年台上字第4377號
    、70年台上字第491 號、81年度台上字第2198號判決意旨）
    。
三、公訴意旨認被告涉犯森林法第51條第1 項罪嫌，無非係以：
    (1)被告丙○○之自白、(2)森林被害告訴書、(3)現場照片位置
    圖、(4)測量概略圖、(5)證人即屏東林區管理處旗山工作站技
    術士程朝誌及李健華之證詞為其論據。訊據被告固坦承於92
    年9 月間，在高雄縣旗山鎮即屏東林區管理處旗山工作站所
    管領之旗山事業區第112 林班地位於高41線道路旁林地，以
    舊鐵軌打樁，再以合板作為護牆填土至與路面等高等情（見
    本院卷第95頁不爭執事項一），核與證人即屏東林區管理處
    旗山工作站技術士程朝誌於警詢中之證述相符，復有森林被
    害告訴書、現場照片位置圖、測量概略圖附於警卷可稽（見
    警卷第3 至8 頁）。惟其堅決否認有何違反森林法之犯行，
    辯稱：我是經過本件案發地點土地所有權人甲○○的同意才
    填土的，並非擅自在該地墾殖，而且我是為了防止案發地點
    路面坍塌，才去填土，不是用來做停車場等語。
四、經查：
(一)案發現場土地屬112 林班地，為未登錄地，且未有土地所有
    權狀或土地謄本之事實，業據證人即林務局技士乙○○到庭
    證述在卷，其證稱：本件案發地點並沒有登錄，目前為未登
    錄地等語（見本院卷第244 頁）。另本院依職權函詢高雄縣
    旗山地政事務所，經該事務所以93年5 月24日旗地一字第09
    30003938號函復稱：「二、經查（112） 林班地尚未登錄本
    所並無該地籍資料」（見本院卷第49頁），嗣再函詢行政農
    委會林務局屏東林區管理處，復經上開管理處以94年10月26
    日以旗業字第0946 344352 號函復稱：「三、本案系爭土地
    為屬本站管轄之旗山事業區112 林班地且為保安林地，因本
    站管轄之國有林班地大多屬未登錄地，故其應為屬2211號保
    安林明細表內田寮鄉○○○段中未登錄地與田寮鄉○○段中
    部分未登錄地。因屬未登錄地故無土地所有權狀或土地謄本
    。」（見本院卷第13 1頁）。是以，本件案發地點之土地既
    未登錄於地政機關之地籍圖或其他相關資料內，而未經地政
    機關核發土地所有權狀或土地謄本等，足以顯示其所有權歸
    屬之憑證，已難強求一般民眾確知案發地點土地究為何人所
    有，合先敘明。
(二)又本案查獲前已由甲○○實際管領案發地點土地之事實，業
    據證人甲○○於本院審理時到庭證述在卷，其證稱：案發地
    點（中寮二路66號對面的土地）從清朝開始都是我們家在使
    用收益。…我曾經向林務局反應過土地是我們所有。我所主
    張的土地，面積約有7 、8 分大。據我所知附近有非常多人
    跟林務局爭執土地的所有權，也是和我一樣從從清朝開始就
    使用管理土地等語明確（見本院卷第246 至247 頁）。再觀
    諸附於警卷第3 頁，由行政農委會林務局屏東林區管理處旗
    山工作站所出具之森林被害告訴書犯罪事實二：「…經查詢
    該地是緣故地（誤載為緣固地）為甲○○所管理…」之記載
    ，亦足佐證甲○○前開所述為真。而按所謂緣故地，係指民
    眾自清朝時期起，即事實管領該土地，然迄今尚未能登錄，
    亦未辦理過戶登記之土地，復經證人乙○○到庭證述明確（
    見本院卷第241 頁）。是以案發地點土地既屬緣故地，而其
    所有權歸屬已有爭議，故無土地所有權狀或土地謄本等，足
    以對外公示其所有權歸屬之憑據。況案發地點之土地由被告
    於92年9 月間以舊鐵軌打樁填土前，即已由甲○○實際管領
    ，足見被告上開所辯：其認該地係林置建所有，並非擅自墾
    殖等語，洵屬有據。
(三)被告於案發地點填土係經甲○○同意之事實，業據證人甲○
    ○到庭證稱：案發地點如果下雨時，水會流到底下去，會造
    成土石流可能損害到下面的農作物，所以讓被告在該地作水
    土保持工程，被告是跟我說水流到下面車輛經過很危險，是
    否可以作土牆把水引到旁邊，我就說好等語（見本院卷第24
    7 、248 頁），核與前開森林被害告訴書犯罪事實二：「…
    亦是林置建應允黃先生（即被告）所為…」等語之記載相符
    。顯見被告前揭所辯：係經林置建同意始在案發現場填土之
    事實，應屬實在。被告主觀上事先既認案發現場之土地為甲
    ○○所有，復經其同意後始為填土，故核其所為即與森林法
    第51條第1 項所定「擅自」之構成要件不符。
(四)另按森林係指林地及其群生竹、木之總稱。森林以國有為原
    則。森林所有權及所有權以外之森林權利，除依法登記為公
    有或私有者外，概屬國有。森林法第3 條及該法施行細則第
    2 條定有明文。未依法登記為公有或私有之林地，既概屬國
    有，不論國家已否辦理登記，均不適用關於取得時效之規定
    ，俾達國土保安長遠利益之目標，並符保育森林資源，發揮
    森林公益及經濟效用之立法意旨 (森林法第一條及第五條參
    照)， 自無民法第769 條、第770 條取得時效規定之適用，
    固有最高法院著有89年台上字第949 號判例可資參照。惟於
    本案既認甲○○為該土地之管領權人，業如前述，故縱令甲
    ○○並非案發現場實際之土地所有權人，仍尚難單憑此即為
    不利被告之認定，而對被告遽以違反森林法第51條第1 項之
    規定相繩。
(五)又上揭森林被害告訴書犯罪事實三雖記載：「…施工黃先生
    （即被告）返回該地點並聲稱是他所為：所填土部分是做為
    停放車輛用」，且證人程朝誌亦於偵查中證稱：查獲當時被
    告跟處理警員呂世光及嶺口派出所臂章5143號之蘇警員（即
    蘇秋祥）說他填土是要做停車場的云云（見93年度偵字第38
    4 號卷第12頁）。然證人即曾於92年10月1 日到場處理之員
    警蘇秋祥到庭則證稱：被告並沒有向我承認說他填土是為了
    要當停車場等語明確（見本院卷第245 頁），是前開森林被
    害告訴書之記載及證人程朝誌之證述，是否可信已非無疑，
    故公訴意旨認被告在該地填土墾殖，係供停車場用，則尚乏
    證據證明。況證人甲○○亦到庭證稱：案發地點（該處）如
    果下雨時，水會流到底下去，會造成土石流可能損害到下面
    的農作物。案發地點原先的路面政府雖有拓寬過，但是排水
    沒有做好，以致會導致土石流失。…當時（案發地點）下雨
    ，水流過後路基下面有一點坍，（被告）填土後車子現在通
    過比較安全等語在卷（見本院卷第247 頁、第248- 249頁）
    ，益證被告上開所辯：我是為了防止案發地點路面坍塌，才
    去填土等語，應非虛妄。是以，被告於案發地點填土，既係
    為防止該地土石流失，而非供己停車之用，自難認其有何不
    法犯意。
四、綜上所述，公訴人所指之前揭事證，既均無法證明被告犯森
    林法第51條之罪。此外，復查無其他積極證據，足資證明被
    告有何其他犯行，是被告犯罪即屬不能證明，自應為被告無
    罪判決之諭知。
據上論斷，應依刑事訴訟法第301條第1項前段，判決如主文。
本案經檢察官丁○○到庭執行職務。
中    華    民    國    95    年    5     月    10    日
                  刑事第八庭    審判長法  官  李政庭
                                      法  官  黃宣撫
                                      法  官  李育信
以上正本證明與原本無異。
如不服本判決，應於收受送達後10日內向本院提出上訴書狀。
中    華    民    國    95    年    5     月    15    日
                                      書記官  廖佳玲


司法院資訊處製作；財團法人民間司法改革基金會備份。
